【裁判字號】    97,台上,317
【裁判日期】    970118
【裁判案由】    偽造有價證券
【裁判全文】
最高法院刑事判決              九十七年度台上字第三一七號
上  訴  人  甲○○
            乙○○
                    巷11號6樓
共      同
選任辯護人  羅豐胤律師
            洪明儒律師
上  訴  人  丙○○
上列上訴人等因偽造有價證券案件，不服台灣高等法院台中分院
中華民國九十六年九月十八日第二審判決（九十六年度上訴字第
一七八一號，起訴案號：台灣彰化地方法院檢察署九十四年度偵
字第七八五四、八六九一號、九十五年度偵字第三二一○號），
提起上訴，本院判決如下：
    主  文
原判決撤銷，發回台灣高等法院台中分院。
    理  由
本件原判決認定：上訴人乙○○係上訴人甲○○之妹夫，上訴人
丙○○為甲○○之洗車廠老闆。緣乙○○因經濟狀況不佳，圖取
得來源不正當之空頭支票應急，求助於甲○○，甲○○因曾於報
紙廣告欄內得知有人出售空白支票，遂應允設法。嗣依報紙之廣
告，明知姓名不詳之成年人登報求售之支票係來路不明，竟仍基
於故買贓物之概括犯意，於民國九十三年八、九月間，在台中市
○○路，以每張新台幣（下同）三千元之代價，購買原判決附表
編號一至五所示之劉高山於九十三年二月二日遭竊，嗣經不詳姓
名之人偽造之支票（其中編號一、二之支票未填金額，編號三至
五則已填載完畢）後，基於意圖幫助偽造有價證券以供行使之概
括犯意，將該編號一、二號已由不詳人士填載日期，並蓋妥偽造
之發票人印章，而金額空白之空白支票二紙，連同其餘已由不詳
人士填載完成之支票三紙，無償交予乙○○使用。約一週後，因
乙○○又向甲○○調借支票，而丙○○得知甲○○有來源不明之
支票管道後，亦向甲○○調借支票，甲○○乃賡續同一故買贓物
、幫助偽造有價證券以供行使之概括犯意，以同一方式購得同附
表編號六至十及十二所示之支票六紙（均已蓋用「劉高山」印章
及記載發票日，僅其中九、十號二紙支票未載金額），並將其中
編號六、七、十二號已填載完成之支票三紙，無償給予乙○○使
用（甲○○故買編號十二所示支票部分，業經另案判刑確定在案
）；另將編號九、十號已由不詳人士填載日期，並蓋妥偽造之發
票人印章，而金額空白之空白支票二紙及編號八已由不詳人士填
載完成之支票一紙，無償交予丙○○使用。乙○○明知甲○○先
後二次交付之上開支票八紙，均非甲○○所有，亦知姓名不詳之
成年人所交付如原判決附表編號十一所示之世華聯合商業銀行安
和分行支票一紙，係王惠淑於九十二年九月十二日失竊，遭不詳
姓名之人，偽造發票人「王惠淑」之印章及記載發票日者。詎為
便利使用，基於收受贓物之不確定概括故意，連續收受後，基於
意圖供行使之用，而偽造有價證券後持以行使之概括犯意，先後
於九十三年八、九月後之不詳時日，在其台中縣大里市○○路一
四一巷十一號六樓住處及附近之大賣場，分別將編號一、二所示
空白支票二紙，虛偽填載如上開附表編號一、二所示之金額，偽
造完成後，將編號一支票交付不知情之「鉅瑞汽車商行」負責人
高忠祥用以清償舊欠車款二十萬元；將編號三支票交付不知情之
楊淑惠，用以清償積欠之酒店消費款項（嗣楊淑惠交付給不知情
之沈依儒，並存入其帳戶內提示）而行使；再持編號二及十二之
支票為擔保，向不知情之郭杰世行使調借現金，致郭杰世陷於錯
誤，將與支票面額同額之金額借予乙○○（嗣郭杰世將該編號二
之偽造支票交予不知情之李麗香，並存入李林碧蘭帳戶內；編號
十二之支票交予不知情之立菖企業社邱慶毓持有，並存入其帳戶
內）；又持編號四、五、六、七、十一之支票為擔保，向不知情
之林豐駿（原名林豐國）調借現金，而詐得如該附表所示之金額
。丙○○明知甲○○交付同附表編號八至十所示支票三紙，並非
甲○○所有，應係來路不明之贓物，竟仍基於收受贓物之不確定
故意收受後，基於意圖供行使之用而偽造有價證券之概括犯意，
於九十三年八、九月某日，在其台中市○○○○街洗車廠，分別
偽填如該附表編號九、十所示之金額後，將其中編號九支票交付
不知情之陳樺萱，用以清償積欠之酒店消費款（嗣陳樺萱交付給
不知情之呂月華，並存入其帳戶提示）而行使；再持附表編號八
、十所示支票為擔保，向不知情之吳東木、林錚懋行使，調借現
金，而詐得如該附表編號八、十所示票面額同額之金額等情。因
而撤銷第一審之科刑判決，改判論上訴人乙○○、丙○○以連續
意圖供行使之用，而偽造有價證券，累犯罪，處乙○○有期徒刑
伍年，並宣告沒收如原判決附表編號一、二所示之偽造支票貳紙
；丙○○有期徒刑肆年陸月；並宣告沒收同附表編號九、十所示
之偽造支票貳紙；又論上訴人甲○○以連續幫助意圖供行使之用
，而偽造有價證券罪，處有期徒刑貳年陸月。固非無見。
惟按：（一）客觀上為法院認定事實及適用法律之基礎之證據雖
已調查，而其內容未明瞭者，即與未經調查無異，如遽行判決，
仍屬應於審判期日調查之證據而未予調查。原判決事實雖認定：
原判決附表編號八之支票，乃不詳姓名之人所填載完成等情；並
於理由內說明：上訴人丙○○就該部分係犯行使偽造有價證券及
詐欺取財罪，甲○○就該部分係犯行使偽造有價證券罪之幫助犯
等旨（原判決第三頁第九至十行、第十四頁倒數第二行至第十五
頁第二行、第十五頁第十三至十五行）。然上訴人丙○○於檢察
官偵查時供以：「（問：甲○○交付之ＣＫ0000000《即
原判決附表編號八之支票》、ＣＫ0000000、ＣＫ000
0000號三張支票時，該三張支票票面記載情形？）有填發票
日、蓋發票人『劉高山』印章，金額欄部分空白」、「（問：Ｃ
Ｋ0000000、ＣＫ0000000、ＣＫ0000000
0張支票票上之金額，是否你填上？）是填上去的」、「ＣＫ0
000000是跟吳東木調現」各等語（見九十四年度偵字第七
八五四號卷第八十七至八十八頁）。如所供屬實，上開ＣＫ00
00000號即原判決附表編號八支票之金額應為上訴人丙○○
所偽造，原判決就此部分之事實認定及理由之說明，已與上開卷
內證據資料不符，而有判決理由矛盾之違誤。又此部分既攸關上
訴人甲○○、丙○○犯行之認定，原審未予究明，資為判斷之依
據，遽行判決，亦有證據調查未盡之違法。（二）原判決事實雖
認定：上訴人丙○○持原判決附表編號八、十所示支票為擔保，
向不知情之吳東木、林錚懋調借現金等情；並於理由說明：上訴
人丙○○持該二紙支票向他人詐借款項部分，係犯刑法第二百零
一條第二項之行使偽造有價證券罪及第三百三十九條第一項之詐
欺取財罪等旨（原判決第四頁倒數第九行至倒數七行、第十五頁
第十三至十五行）。惟證人林錚懋於檢察官偵查時證以：「（問
：卷附ＣＫ0000000號支票《即原判決附表編號十之支票
》何來？）丙○○支付欠款給的」等語 (見九十四年度偵字第七
八五四號卷第八十九頁），倘若不虛，上訴人丙○○係因前欠證
人林錚懋之款項未能償還，乃交付原判決附表編號十之支票清償
，並非於行使偽造有價證券以外，為另一借款之行為，乃原判決
竟認上訴人丙○○所犯除行使偽造有價證券罪外，另犯詐欺取財
罪，兩罪間有方法結果之牽連關係，而依修正前刑法牽連犯之規
定，從一重之行使偽造有價證券罪處斷，併有判決適用法則不當
之違背法令。（三）偽造、變造之有價證券，不問屬於犯人與否
，沒收之，刑法第二百零五條定有明文。此為對於同法第三十八
條之特別規定，係採義務沒收主義，不以已經扣押為必要。依上
開原判決認定之事實，上訴人乙○○、丙○○所行使之原判決附
表編號三至八及十一至十二號之支票亦屬偽造等情，如果無訛，
則除原判決已宣告沒收之其附表編號一、二、九、十之支票外，
其餘同附表編號三至八及十一至十二號之偽造支票，仍屬法定應
宣告沒收之物，原判決未併予諭知沒收，復未說明毋須沒收之理
由，亦屬於法有違。以上或為上訴意旨所指摘，或為本院得依職
權調查之事項，應認原判決有撤銷發回之原因。
據上論結，應依刑事訴訟法第三百九十七條、第四百零一條，判
決如主文。
中    華    民    國  九十七  年    一    月   十八   日
                      最高法院刑事第五庭
                          審判長法官  林  增  福
                                法官  張  清  埤
                                法官  陳  世  雄
                                法官  蔡  國  在
                                法官  郭  毓  洲
      本件正本證明與原本無異
                                      書  記  官
中    華    民    國  九十七  年    一    月  二十三  日
                                                      V


司法院資訊處製作；財團法人民間司法改革基金會備份。
